【裁判字號】    98,訴,147
【裁判日期】    981030
【裁判案由】    給付補償金等
【裁判全文】
臺灣嘉義地方法院民事判決               98年度訴字第147號
原      告  乙○○
            丁○○
共      同
訴訟代理人  林芳榮律師
被      告  甲○○
上列當事人間請求給付補償金等事件，經本院於民國98年10月23
日言詞辯論終結，判決如下：
    主  文
原告之訴及假執行之聲請均駁回。
訴訟費用由原告負擔。
    事實及理由
一、原告起訴主張：
  (一)原告之子蔡宗哲受僱於被告從事冷氣維修工作，於民國97年
    8月1日19時許，被告接獲設址於臺北市○○區○○路4段98
    號11樓之得盛國際事業股份有限公司店長廖偉如電告冷氣不
    冷，被告遂於電話中告知店長，先將冷氣重開，水量加大等
    排除故障，如經30分鐘未改善，再行回電。到19時30分許，
    冷氣依然不冷，店長再去電被告，被告因自己在新店工作，
    乃電告蔡宗哲前往維修處理，蔡宗哲一邊檢測維修，一邊與
    被告在電話中討論如何排除故障，到22時30分許，廚師移開
    微波爐，讓蔡宗哲檢查電箱，檢查電箱後，蔡宗哲就到後陽
    台冷氣主機位置維修，不知何原因，死在主機位置。
  (二)原告之子蔡宗哲係被告員工，有被告發給蔡宗哲載有「七月
    薪水＋獎金」之信封袋可證，如係代轉他人工資，因性質不
    同，不可能如此記載，被告辯解與常理不符。又被告在臺北
    給付新臺幣（下同）4萬元大體搬運費時，對死者舅舅說：
    先拿4萬，其餘以後再講，後來將屍體送回朴子市殯儀館時
    ，被告又給5萬元，據被告於開庭時自稱沒什麼錢，如果只
    是一般工作伙伴，怎會一再拿那麼多錢給死者家屬，顯係被
    告基於老闆與員工關係，才給那麼多錢。另被告之母知道蔡
    宗哲死亡後，到原告家中報喪時，向原告丁○○要一碗清水
    喝（臺灣民間報喪習俗）後，即下跪說：「對不起」，也可
    證明蔡宗哲是在被告公司工作致死。參以被告在蔡宗哲出殯
    前，曾要談賠償和解，原告見被告有誠意，所以說：出殯後
    再講。如不是老闆與員工關係，何必談和解。蔡宗哲意外死
    亡處之事業主即上開得盛公司告稱有投保意外險，被告也向
    原告拿相關證明辦理意外死亡給付，迄今毫無訊息。
  (三)依勞動基準法第59條第4款規定，勞工遭遇職業傷害或罹職
    業病而死亡時，雇主除給予5個月平均工資之喪葬費外，應
    一次給予其遺屬40個月平均工資之死亡補償，其遺屬受領死
    亡補償之順位為配偶子女、父母、祖父母、孫子女、兄弟姊
    妹。蔡宗哲未婚無子女，受領死亡補償之順位為父母，經原
    告向被告請求給付喪葬費及補償金，被告均推說：蔡宗哲非
    其員工，置之不理。因被告拒不告知蔡宗哲每月薪俸，原告
    暫依勞動基準法規定之最低工資，每月17,280元計算請求喪
    葬費86,400元（17,2805）及補償金691,200元（17,280
    40），待查明後再擴張請求。
  (四)並聲明：被告應給付原告777,600元，及自起訴狀繕本送達
    翌日起至清償日止，按週年利率5％計算之利息；願供擔保
    請准宣告假執行。
二、被告答辯以：
  (一)因常介紹工作的冷氣公司案件越來越多，所需點工人員必須
    增加情況下，剛好蔡宗哲想找工作，故問其有無興趣可一同
    工作，雖蔡宗哲無經驗，但冷氣行業本來就是要人手眾多才
    能合力完成。被告與蔡宗哲共同從事各式冷氣主機保養維修
    工程，平時各自接案，獨立作業，工作完成後亦各自向委託
    人收取修繕費用，費用所得悉數歸實際前往修繕之人所有，
    被告對蔡宗哲無懲戒或制裁之人事權限，彼此間難認有使用
    從屬及指揮監督之關係存在，且有案件時，蔡宗哲要有時間
    才會一起完成案件，若無時間則另尋他人合力完成，而未出
    工之點工員沒有該案件之報酬可領，無所謂按月薪給付的情
    況，也沒有供吃供住的情況，一切為蔡宗哲自行負擔，縱或
    偶有因被告分身乏術，聯絡蔡宗哲前往修繕，亦屬案件介紹
    性質，蔡宗哲因此所得款項亦全歸己收存，被告並無因而取
    得任何收入，反之亦然，被告與蔡宗哲間並無任何經濟上從
    屬性，與雇主藉由勞工擴大自身經濟活動範圍，增加自身收
    益之情形有別。又於修繕過程中互相以電話討論，純屬技術
    交流，彼此依自身經驗交換對冷氣主機修繕之意見，實際上
    所採取之修繕行為，仍由各人依據現場實際情況研判，難以
    驟認被告對蔡宗哲有指揮監督權限存在，亦不因蔡宗哲曾與
    被告進行電話討論，而使被告得共同分享蔡宗哲所得向委託
    人收取之報酬，被告與蔡宗哲間並無任何從屬性存在。依勞
    動基準法第59條第1項前段、勞動基準法第2條第2款規定，
    被告與蔡宗哲間並無僱傭關係存在，原告請求與勞動基準法
    第59條要件不符。
  (二)原告提出印有被告姓名之名片，係因擬成立公司預先印製，
    其後資金不足，設立無著，被告偶有以之交付親朋好友以供
    平時聯絡之用，但從未以名片對外招攬工作，亦從未以公司
    負責人自居，此名片僅得表徵被告與蔡宗哲曾有共同設立公
    司雄心壯志。被告與蔡宗哲平時獨立接案，各自收取報酬，
    但因偶有費用報酬無法當場立即取得之情況，又因交託工作
    處理之公司行號有所相同，遂有嗣後受託轉交之情況發生，
    本件因被告曾受託代力基水電冷氣行及一上發冷氣有限公司
    轉交蔡宗哲工資共10,300元，一同施工包括華泰銀行洗冷氣
    、忠孝東路SOGO夜間施工、景美小林髮廊、民生東路等地，
    扣除材料錢後由共同施工者均分之工資19,000元，因蔡宗哲
    不幸身故，為表示尊重，將其尚未領之點工費放入信封清楚
    註記，好讓其知道屬於他的報酬業已代領並轉交其父母，此
    款項非被告發放工資。又被告與蔡宗哲既屬工作夥伴，相處
    融洽，感情深厚，事發當天被告因有事無法接下此案件，才
    代公司轉告蔡宗哲有此一案是否有意要接，被告道歉是因事
    發當天若有空可前往幫忙一同合作，不會發生此意外，同是
    工作伙伴互相幫忙，蔡宗哲遭此不測，被告心中亦悲痛不已
    ，遂有於自身能力範圍出資相助之舉，純粹本於朋友道義與
    僱傭關係存否無關，亦無原告所稱倒茶等事情，難以推論被
    告即為雇主。
  (三)並聲明：原告之訴及其假執行之聲請均駁回，如受不利判決
    願提供現金或等值之有價證券為擔保，請准免為假執行。
三、原告主張蔡宗哲為渠等之子，從事冷氣維修工作，於上揭時
    、地維修冷氣時，死於冷氣主機位置等情，被告不爭執，並
    有戶籍謄本、臺灣臺北地方法院檢察署相驗屍體證明書、喪
    葬費用收據等在卷可稽，堪信為真。
四、原告主張蔡宗哲受僱於被告，當日被告電告蔡宗哲前往維修
    卻死在冷氣主機位置，被告依勞動基準法第59條規定，應給
    付喪葬費及補償金等情，為被告否認並辯稱：其與蔡宗哲係
    共同從事冷氣主機保養維修工程，平時獨立接案、收費，對
    蔡宗哲無經濟上從屬、使用從屬及指揮監督關係存在，並非
    蔡宗哲之雇主等語。則本件爭點在於被告是否為蔡宗哲雇主
    而應負擔原告主張之喪葬費及補償金。經查：
  (一)按勞動基準法所規定之勞動契約，係指當事人之一方，在從
    屬於他方之關係下，提供職業上之勞動力，而由他方給付報
    酬之契約，就其內涵言，勞工與雇主間之從屬性，通常具有
    ：(1)人格上從屬性，即受僱人在雇主企業組織內，服從雇主
    權威，並有接受懲戒或制裁之義務。(2)親自履行，不得使用
    代理人。(3)經濟上從屬性，即受僱人並不是為自己之營業勞
    動而是從屬於他人，為該他人之目的而勞動。(4)組織上從屬
    性，即納入雇方生產組織體系，並與同僚間居於分工合作狀
    態等項特徵，初與委任契約之受委任人，以處理一定目的之
    事務，具有獨立之裁量權者迥然不同（最高法院96年臺上字
    第2630號裁判要旨可資參照）。原告主張蔡宗哲受僱於被告
    ，此為被告否認，依民事訴訟法第277條規定，原告就此有
    利於己之事實，自應負舉證之責。
  (二)原告上開主張係以被告交付原告記載有「七月薪水＋獎金」
    之信封袋、證人即蔡宗哲舅舅涂水金於本院審理時證述略以
    ：蔡宗哲回家曾表示受僱於被告，且在臺北派出所作筆錄及
    處理後事時，曾聽被告說是他打電話叫蔡宗哲去處理的，也
    拜託家屬原諒他過失沒帶蔡宗哲去，讓蔡宗哲自己過去維修
    ，先後拿了4萬、5萬給家屬，希望家屬原諒他，能夠和解等
    情為據。被告雖不否認曾交付上開信封袋，惟辯稱：係因蔡
    宗哲7月份有工作款項未領取，包括力基水電冷氣行及一上
    發冷氣有限公司轉交之工資共計10,300元，一同施工包括：
    7月15日、16日、19日及21日於華泰銀行洗冷氣13台共26,00
    0元，扣除材料錢後3人平分，每人7,000元；17日忠孝東路S
    OGO夜間施工共26,000元，扣掉材料錢後5人平分，每人4,60
    0元；24日景美小林髮廊共3,000元，2人平分每人1,500元；
    29日SOGO共5,000元，3人平分每人2,500元；30日SOGO共7,5
    00元，3人平分各2,500元；31日民生東路共2500元，扣除材
    料錢2人均分每人900元，共計29,300元。為表示尊重，乃以
    信封妥善裝載，清楚註記，非被告己意發放之工資等情，並
    提出力基水電冷氣行及一上發冷氣有限公司之證明書為據。
    觀諸證明書內容均係以上開冷氣行業務需要，乃請被告、蔡
    宗哲、丙○○等配合之臨時工幫忙施作等情，與被告上開陳
    述相符，且證明書上所載蔡宗哲7月份未領工資分別為7月2
    日於羅斯福路點工每人一天1,500元、7月3日於建國北路點
    工每人一天1,500元、7月29日於敦化南路點工每人一天1,50
    0元、7月30日於中山北路伯朗咖啡夜間施工每人3,000元、7
    月16日海軍司令部工資1,400元、7月17日延平北路2段工資1
    ,400元，由被告代領轉交等情，與被告所述之施工情節均有
    明確日期、地點及結算金額，應非臨訟編造而屬可採，自難
    以被告交付信封袋上載有「七月薪水＋獎金」字句，遽認係
    被告以雇主身分發放工資。又本件經證人即與被告、蔡宗哲
    一同工作之丙○○到庭證稱略以：伊與被告及蔡宗哲一起租
    房子，分擔租金，都作臨時工，工作上互相幫忙，工作性質
    及情形都一樣，看誰有空看誰要去做，沒有指定工作，看誰
    去接客找業主收錢後，以營業額扣除成本後大家一起分攤，
    有做的才可以分錢，剛開始住被告那邊作徒弟臨時工，印象
    中蔡宗哲已去臺北1年多，安裝冷氣、洗冷氣都會，維修部
    分也是知道，如果不會大家會電話討論，我們都是有做有錢
    ，沒做沒錢，沒有老闆，沒有底薪，蔡宗哲出事後，被告有
    將一起工作的尾款拿去給蔡宗哲家人，蔡宗哲應該得到的等
    語（見本院98年5月22日言詞辯論筆錄）。審諸證人丙○○
    證述情節與被告上揭陳述相符，而以渠等從事冷氣維修保養
    工作係隨機配合委託之業主接案，向業主領款後由參與工作
    者均分之工作情況，被告與蔡宗哲、丙○○間，並無人格上
    或經濟上從屬性，依前揭說明，自難認被告與蔡宗哲間有勞
    動契約存在，實難僅以原告及證人涂水金陳述事發後之上開
    情節，據為不利被告之認定。原告主張蔡宗哲受僱於被告乙
    節，既難採憑，原告請求被告依勞動基準法第59條規定給付
    喪葬費及補償金云云，亦非有理，應予駁回。
五、綜上，原告主張蔡宗哲受僱於被告不可採，其依勞動基準法
    59條規定請求被告給付喪葬費及補助金共計777,600元，及
    自起訴狀繕本送達翌日起至清償日止，按週年利率5％計算
    之利息云云，即無理由，應予駁回。又原告之訴既經駁回，
    其假執行之聲請即失所附麗，應併予駁回。
六、本件事證已臻明確，兩造其餘攻擊防禦方法，及未經援用之
    證據，經本院斟酌後，認均不足以影響本判決之結果，自無
    逐一詳予論駁之必要，併此敘明。
七、據上論結，原告之訴為無理由，依民事訴訟法第78條、第85
    條第1項前段，判決如主文。
中    華    民    國    98    年    10    月    30    日
                  民事第三庭  法  官  陳端宜
上為正本係照原本作成。
如對本判決上訴須於判決送達後20日內向本院提出上訴狀。
中    華    民    國    98    年    10    月    30    日
                              書記官  王美珍


司法院資訊處製作；財團法人民間司法改革基金會備份。
